台灣高等法院民事判決　八十九年度海商上字第一○號
　　　上　訴　人　台灣中國航聯產物保險股份有限公司
　　　法定代理人　方敏生
　　　　　　　　　劉緬惠
右當事人間損害賠償事件，上訴人對於中華民國八十八年十月二十六日臺灣基隆地方
法院八十八年度海商字第五號第一審判決提起上訴，本院判決如左：
      主      文
原判決關於(一)命上訴人丙○○○○○○○○　○○○○○○○○○ ○○○○○○○V.（即Safmarine　and CMBTL
ines N.V.南非航運股份有限公司）、甲○○○○　○○○○○○○○○ ○○ ○○○○○○○○○ne S.P.A.（
即勞依茲航運公司）給付部分，及該部分假執行之宣告；(二)駁回上訴人台灣中國航聯
產物保險股份有限公司後開第三項之訴及假執行之聲請，(三)訴訟費用之裁判均廢棄。
右開廢棄(一)部分，上訴人台灣中國航聯產物保險股份有限公司在第一審之訴及假執行
之聲請均駁回。
被上訴人乙○○○○○○○○○○○○○○○○○○（安途公司 ）應給付上訴人台灣中國航聯產物保險股
份有限公司新台幣貳佰伍拾貳萬柒仟壹佰柒拾參元及自民國八十八年八月二十一日起
至清償日止按年息百分之五計算之利息。
第一審訴訟費用及上訴人台灣中國航聯產物保險股份有限公司上訴部分訴訟費用，由
被上訴人 Saferoute/Tru-tainer（安途公司）負擔；上訴人 Safmarine Cont-ainer
Lines N.V.（即 Safmarine and CMBT Lines N.V.南非航運股份有限公司）、甲○○○○
○○○○○○○○○ ○○ ○○○○○○○○○ne S.P.A.（即勞依茲航運公司）上訴部分訴訟費用由上訴
人台灣中國航聯產物保險股份有限公司負擔。
本判決第三項所命給付，於上訴人台灣中國航聯產物保險股份有限公司以新台幣捌拾
肆萬參仟元為被上訴人乙○○○○○○○○○○○○○○○○○○（安途公司）供擔保後，得假執行。
      事　　  實
甲、上訴人台灣中國航聯產物保險股份有限公司方面：
壹、聲明：
一、原判決不利於上訴人部分廢棄。
二、右廢棄部分，被上訴人乙○○○○○○○○○○○○○○○○○○（下譯稱安途公司）應給付上訴人
    新台幣（下同）二百五十二萬七千一百七十三元，及自起訴狀繕本送達之翌日起
    ，至清償日止按週年利率百分之五計算之利息。
三、上訴人願供擔保，請准宣告假執行。
四、答辯聲明：駁回上訴。
貳、陳述：除與原判決記載相同者外，補稱略以：
一、上訴理由部分：
    (一)訴外人遠東紡織股份有限公司（下稱遠東紡織公司）於民國八十七年四月間自
      象牙海岸進口一批原棉，並交由被上訴人安途公司及原審另一共同被告
      丙○○○○○○○○ ○○○○○○○○○ ○○○○○ ○○V.（SCL）（下譯稱南非航運公司），以Nuova
      Africa輪運送而於象牙海岸之Abidjan港裝載上船，其並於八十七年四月二十
      四日簽發第TRU362KE003號之載貨證券。詎上開貨物嗣抵達目的港，經受貨人
      遠東紡織公司提領後發現該貨物均遭到黑油污損，致受貨人損失達二百五十二
      萬七千一百七十三元。
    (二)原審以被上訴人安途公司並非本件之運送人，而駁回上訴人對其之訴。惟查上
      訴人與被上訴人聯絡索賠時，被上訴人自承安途公司有與南非航運公司參與本
      批貨物之運送，而貨物之運送人即應使船舶具有堪載能力，並就貨物盡照管之
      義務（修正前海商法第一百零六條、第一百零七條），上訴人乃一併請求被上
      訴安途公司應負運送人債務不履行及侵權行為之損害賠償責任。
    (三)查系爭貨物於裝載港係以併裝（CFS）方式裝載，故均應負責（海商法第一百
      十八條）。今貨物完好交付予被上訴人安途公司及另一共同被告南非航運公司
      後，竟因其或履行輔助人、或受僱人之故意過失，致遭黑油污損，被上訴人安
      途公司自應負運送人之債務不履行、侵權行責任。
二、就南非航運公司上訴之答辯：
    (一)南非航運公司謂其非系爭貨物之運送人，中國航聯產險公司請求南非航運公司
      就系爭貨物依運送契約之法律關係負賠償之責，顯屬無據。惟查：
      1.本件依載貨證券之記載雖係聯運提單，其「運送人」一欄亦記載「乙○○○○○○○
        ○○ ○○○○○○○○○」之公司，然依載貨證券上之記載其有註記「ｘ」者，僅為南
        非航運公司之標誌，依此即可知南非航運公司係本件之運送人。
      2.南非航運公司所發之函已自承其為運送人，且要求我方與其在開普敦之辦事
        處聯繫關於本件之運送事宜，此外亦提到須向另一共同運送人安途公司請求
        處理本件損害賠償，故可知南非航運公司與安途公司係屬有商業合作關係，
        其為共同運送人自屬無疑，否則當無須由其南非辦事處處理之。
      3.依甲○○○○ ○○○○○○○○○ ○○ ○○○○○○○○○ne  S.P.A.（下譯稱勞依茲航運公司）所
        提之「Lloyd上證三」可知，南非航運公司對於非屬「南非航運公司／勞依
        茲航運公司聯營協定」之貨物運送業務，係委由安途公司、CMBT及TRADE三
        家公司對外招攬，故本件貨物應是安途公司所招攬，然後經由南非航運公司
        裝上勞依茲航運公司所有之本件船舶，並簽發印有南非航運公司商標及名稱
        之載貨證券給託運人。基此，南非航運公司與安途公司係屬商業合作關係，
        就本件係為「共同運送人」。
      4.依「勞依茲航運公司」所提之「  Lloyd 上證二」可知，本件貨物係由運送
        人之代理人 SAGA － CI 公司負責裝櫃，並簽發清潔載貨證券，則依舊海商
        法第一百十八條之規定，運送人對於依載貨證券所記載應為之行為均應負責
        ，今貨物完好交付予運送人，竟因其或履行輔助人或受僱人之故意過失，致
        遭黑油污損，故南非航運公司與安途公司自應就此貨損負責。
　　(二)南非航運公司陳稱本件貨物之託運人係為SAGA－CI公司云云，惟查本件貨物之
　　　託運人實為Paul Reinhart AG公司，此觀諸系爭載貨證券之記載即明，而SAGA
　　　－CI公司則係南非航運公司之代理人，南非公司對此實有誤解。
　　(三)被上訴人中國航聯公司係系爭貨物之保險人，並已理賠系爭損害數額予貨主（
　　　遠東紡織公司），持有代位求償收據可證，依保險法第五十三條之規定，被上
　　　訴人自得為本件之請求，上訴人南非航運公司空言否認被上訴人之請求權，自
　　　無可採。
三、就勞依茲航運公司上訴之答辯：
    (一)勞依茲航運公司稱中國航聯產險公司之侵權行為請求權係無理由云云，惟查本
      件係以併裝方式裝載運送，故係由船公司或貨運承攬商收受貨物後，在運送地
      的貨櫃集散站拆櫃卸貨（併裝），再交付給各收貨人的一種貨櫃化運輸方式。
      且另一上訴人南非航運公司亦已簽發一清潔載貨證券，故可知其於收受貨物時
      ，系爭貨物係為「完好狀態」，否則運送人於收受時必會註記或作一證明，以
      釐清收受雙方之責任，然本件並無此種情形。故即使如勞依茲航運公司所稱系
      爭損害係發生在裝貨物裝入貨櫃之前，然仍屬勞依茲航運公司之占有管領階段
      ，今勞依茲航運公司既為船舶所有人，通常即自任僱用海員、提供補給品及支
      配船舶之管理，而實際運送貨物，竟於堆存或搬移貨物時，因故意或過失致黑
      色油漬污染系爭貨物，自應負侵權行為之損害賠償責任。
　　(二)勞依茲航運公司主張被上訴人未能舉證證明其侵權行為之人、時、地、態樣及
　　　其與貨損間之因果關係，顯有誤會。按勞依茲航運公司為承載系爭貨物Nuove
　　　Africa輪之船舶所有人，通常即自任僱用海員、提供補給品、支配船舶及貨物
　　　裝卸之管理。而勞依茲航運公司之受僱人竟於貨物裝卸時，疏未與黑色油污之
　　　物隔離，或以遭黑油污染之機具搬移堆存，致黑色油漬污染系爭貨物，而造成
　　　託運人或載貨證券持有人之損害，即難謂無故意或過失。此觀系爭貨物係呈大
　　　片條狀污痕，可見係與油污之物或機具摩擦接觸所致。且公證報告亦記載：「
　　　本件損害應係因該貨物於裝載港裝載入櫃前，在遭油質污染之環境下堆存或搬
　　　移所致」。故勞依茲航運公司就其選任監督之上開過失，應連帶負賠償之責。
　　(三)勞依茲航運公司又主張其不負責貨物之裝櫃作業云云，然查海運實務上貨櫃裝
　　　卸場所多與運送人及船舶所有人締約辦理填裝及拆櫃作業，否則拆裝業者不會
　　　貿然處理一船舶承運之貨物，而此等內部關係發生，於上訴人與他人之間且為
　　　貨主所不易知悉。故倘上訴人仍否認負責裝櫃作業，因該等合約關係之書證，
　　　依理係其所製作者或在其持有中，依民事訴訟法第三百四十二條及第三百四十
      五條規定，上訴人即有提出之義務，否則空言否認，即非可採。
　　(四)勞依茲航運公司抗辯其得依民法第二百七十六條第二項之規定，援用渠等之時
　　　效利益，拒絕全部給付云云，則須就被上訴人有何罹於時效之情事及要件負舉
　　　證之責。惟：
      1.最高法院七十二年台上字第一四八二號判例明白指出：主張侵權行為時效利
        益者，應就被害人「明知」侵權事實暨侵權行為人盡舉證之責任，判例理由
        同時指出「所謂知有損害及賠償義務人之知，係指明知而言，其因過失而不
        知者，並不包括在內」，又學者耿雲卿於大著中亦指出：「：：所謂知有賠
        償義務人須知賠償義務之姓名及住居所，俾能行使權利，若僅漠然知有其人
        ，時效則不開始進行。」。
      2.而事故發生時之船員或貨櫃場人員為何人，此俱為上訴人僱用之人員，被上
        訴人所代位之貨主遶隔萬里，無從知悉，請求權之時效無從起算，自無罹於
        時效之可言。
四、本件之貿易條件為Ｃ＆Ｆ，在此條件下賣方須負擔貨物運至指定目的港為止所必
    需之費用及運費，但貨物滅失或毀損的風險及貨主在船上交付後由於事故而生的
    任何額外費用，則自貨物在裝船港越過船舷時起，由賣方移轉予買方負擔。此時
    僅賣方有與運送人訂立運送契約之義務，買方則無訂立運送契約之義務，故本件
    之運送契約實係託運人與運送人訂定之契約，運送人（上訴人）自應提出此運送
    契約以釐清責任歸屬。
五、本件之貨主遠東紡織公司已合法受讓載貨證券上之權利：
    依載貨證券上所載受貨人係里昂銀行，而受通知人為遠東公司，其信用狀號碼為
　　8FAGCI/00330TPE 經諮詢里昂銀行得知，本信用狀係已付款贖單，故受通知人遠
　　東紡織公司已合法受讓載貨證券上之權利，依載貨證券物權性之效力（舊海商法
　　第一百零四條準用民法第六百二十九條規定），貨主遠東紡織公司即已取得系爭
　　貨物之所有權，今系爭貨物既受有損害，被上訴人於理賠貨主後，自得提起本件
　　訴訟。
六、本件應以中華民國法為準據法：
    (一)有關侵權行為部分：
      按系爭貨物之目的港及受貨人均在中華民國，則依最高法院五十六年台抗字第
      三六九號判例：「所謂行為地，凡為一部實行行為或其一部分行為結果發生之
      地皆屬之」，本件之侵權行為其結果發生地，係屬中華民國領域內，依涉外民
      事法律適用法第九條第一項前段，應以中華民國法為準據法。最高法院八十四
      年台上字第一九四七號判決亦認，若係貨物到達目的港（台灣），台灣貨主前
      往提貨時始發現貨損，而認定侵權行為結果地時，應為貨物目的港台灣，侵權
      行為準據法應為中華民國法。
    (二)有關債務不履行部分：
      1.南非航運公司雖提出系爭載貨證券正面左下角載有託運人與運送人預為約定
        之準據法適用條款，惟查載貨證券附記之文句，乃運送人或船長單方所表示
        之意見，不能認係雙方當事人之約定，故尚無涉外民事法律適用法第六條第
        一項之適用。
      2.依最高法院八十六年台上字第一三Ｏ五號認為：載貨證券轉讓予託運人以外
        之第三人時，其關於準據法之認定，所應審酌者乃「載貨證券持有人」之意
        思、國籍，然本件載貨證券持有人與簽發載貨證券者係不同國籍，載貨證券
        持有人及簽發人雙方又無約定準據法，即應依涉外民事法律適用法第六條第
        二項「行為地法」為準，此時台灣基隆地方法院八十五年保險字第一號判決
        認為：所謂「行為地」，在載貨證券之關係，應包括「簽發地」（裝載地）
        及「交貨地」（卸載地），而裝載地與卸載地兼跨二國以上時，即依履行地
        法（涉外民事法律適用法第六條第三項）。查載貨證券運送之卸貨港在基隆
        ，則本件運送關係之履行地在基隆，依上說明，即應適用我國法。
七、本件縱使依象牙海岸法為主張，被上訴人仍係有請求權：
    (一)有關侵權行為部分：
      依「象牙海岸法」第一千三百八十三條及第一千三百八十四條第四款之規定，
      其規定係與我國民法第一百八十四條第一項及第一百八十八條第一項之規定相
      同，故即便依象牙海岸法為主張，亦不影響被上訴人之請求。
    (二)有關債務不履行部分：
      象牙海岸法第一千七百八十四條之規定係與我國民法第六百三十四條之規定相
      同，故即便依象牙海岸法為主張，亦不影響被上訴人之請求。
、證據：除援用原審所提證據外，補提耿雲卿著「侵權行為之研究」第一二頁、張
    錦源著「國際貿易實務詳論」第一二七頁至一二九頁、保險契約及保險條款、基
    隆地方法院民事判決、最高法院民事判例及庭推總會決議解釋各一份、南非航運
    公司函及中譯文、最高法院民事判決各三份為證，並聲請就本件運送關係向Paul
    Reinhart AG公司進行查證。
乙、上訴人南非航運公司方面：
壹、聲明：
一、原判決不利於上訴人部分廢棄。
二、右廢棄部分，被上訴人在第一審之訴及假執行之聲請均駁回。
貳、陳述：
一、南非航運公司並非本件貨物之運送人，故被上訴人中國航聯公司請求南非航運公
    司就系爭貨物依運送契約之法律關係負賠償之責，顯屬無據：
    (一)被上訴人中國航聯公司於九十年四月二十三日所提「聲請調查證據狀」已自承
      其「無從知悉孰為運送人」，隨即又稱上訴人南非航運公司與安途公司二者為
      「共同運送人」，顯係混淆視聽。
    (二)次查，依上訴人與另一上訴人勞依茲航運公司於西元一九九七年六月十一日所
      簽訂「船舶互享及艙位傭租契約」之內容，各當事人應提供其所有或傭租之船
      舶從事契約約定協議之航運服務，以各自之商標獨立招攬業務，並就其所提供
      之航運服務自行簽發載證券，且須就其所簽發載證券所涉之損害自負賠償責任
      。
    (三)本件被上訴人所提出原證一號之載貨證券，乃係由上訴人為配合與其他三家航
      運公司（即Datra  Lines，DAN-WAS及Woemann-Linie）於歐洲共同經營特定航
      線，並行聯運之目的所共同印製，以行交由上述四家公司上開聯運航線上各港
      口之代理行所共同使用之提單格式。此亦說明何以該提單格式上，除同時印有
      四家航運公司之營運標章外，還特別在其下增列一經標明為「運送人」之空欄
      ，以憑記載並分辨於使用該提單格式時，應行負擔運送人之權義之實際運送人
      為何人。換言之，本件所涉之提單上固印有上訴人南非航運公司之營運標章，
      並不意味上開提單即必係上訴人所簽發。而使用該提單格式以行貨物運送行為
      之運送人，亦非必為南非航運公司。而且在本件原證一號載貨證券上之「運送
      人」乙欄內，亦確實載有本件另一共同被告安途公司之公司名稱，而於該提單
      右下角代表運送人簽署該提單之人，亦係為SAGA－CI公司而非南非航運公司。
      按前說明，被上訴人以南非航運公司為本件運送人，洵非有據。
    (四)本件載貨證券上明確記載承運系爭貨物之運送人係安途公司，則依載貨證券之
      文義性，自不容被上訴人任意加以否認：
      1.修正前海商法第一百零四條準用民法第六百二十七條規定，明白揭示提單之
        文義性。換言之，提單上已記載者，縱與事實不符，當事人亦不得加以否認
        ；反之，提單上未記載者，縱使事實上有之，當事人亦不得有所主張。
      2.查被上訴人於原審係據編號TRU362KE003號之載貨證券提起本件訴訟，則依
        該載貨證券之記載顯示，承運系爭貨物之運送人係安途公司，且提單右下角
        亦載明該載貨證券為「SAGA－CI」公司代理船長所簽發，此並有另一上訴人
        勞依茲航運公司所提呈之Lloyd上證二號足稽。從而，除被上訴人能證明其
        所代位之訴外人遠東紡織公司與上訴人間另有運送契約存在外，其自不得以
        系爭載貨證券作為對上訴人請求之依據。
    (五)被上訴人又以系爭提單上所印就之上訴人之營業標章旁劃有一「Ｘ」記號，並
      以上訴人曾將被上訴人寄予上訴人之本件相關索賠文件，代為轉寄予安途公司
      之事實及行為為由，而主張上訴人即為本件貨物運送事件之運送人者，其主張
      更屬錯誤，而不足採，蓋：
      1.系爭提單上列印之上訴人公司標章左側所劃之「Ｘ」記號，係由何人、於何
        時、因何原因、為何目的而予註記均所不明，何得憑之即行認定並予以解釋
        其即為標示上訴人為系爭貨物運送人之記號？否則，其立論及主張，與以蘇
        聯之國旗上既劃有一鎌刀標示，即將之強行解釋為蘇聯全國僅有「農民」一
        種行業，除農民之外，絕無其他行業存在之立論，同其荒謬不經。更遑論；
      2.若上開記號之目的及用意，果如被上訴人所稱，本即係用以註記、分辨涉案
        之運送人之用，則上開標示、記號下，又何須另行加列一行「運送人公司名
        稱」之文字記載欄？而且在本件所涉提單之上開欄位內，所記載之公司名稱
        ，又何以是安途公司而非上訴人南非航運公司之名稱？而被上訴人更何須將
        安途公司併列為本件之被告，就同一損害一併對之起訴？此外；
      3.如前所述，本件提單格式，乃係上訴人與另三個各自獨立之航運公司，為聯
        運作業之方便所共同印製，以供使用之提單格式。而在航運實務中，為節省
        營業成本，故本身不印製提單，而借用第三人所印就之提單，略予修改或註
        記後予以簽發使用之情事，亦常有之。而上訴人於先前收到被上訴人所寄有
        關本件之索賠文件後，即因上訴人並非系爭貨物之運送人，亦非該提單之簽
        發人，但因與該提單上所載之運送人安途公司相識，且知其所在，故基於善
        意，且為避免被上訴人誤會，續行對其提出索賠之要求，故乃一面代為將其
        所寄交之索賠文件，逕行轉寄予安途公司請其自行處理，同時特為回函被上
        訴人，告知已代為將文件轉寄予安途公司等情，此見被上訴人所提被上證一
        號之內容及說明自明。
二、系爭貨物於裝櫃前即受有油污污染，上訴人既非本件運送人，根本未實際參與貨
    物裝櫃作業過程，被上訴人要求上訴人就裝櫃前所受之污損負責，即無理由。
    (一)依本件載貨證券之記載，系爭貨物在裝貨港係以CFS（併裝）方式交給運送人
      運送，亦即由託運人自行僱用卡車，將貨物運至運送人之貨櫃場，經駐貨櫃場
      之海關人員驗關後，由運送人將託運人之貨物裝入貨櫃後，再裝船運送。因此
      ，負責在裝貨港收受本件貨物並予以裝櫃之人，乃運送人其代理人，實與上訴
      人無涉，此業經代理運送人簽發本件載貨證券之SAGA－CI公司出具書面證實本
      件貨物之裝櫃工作，係由其負責執行完成。
    (二)又，被上訴人所提出之公證報告第三頁結論第三點即已明確指出：這些棉綑係
      於裝載入櫃前受污染：：。則本件貨物於裝櫃前所受之污損，是否即為負責裝
      櫃之SAGA－CI公司所造成，或二者間有何因果關係，迄未經被上訴人具體舉證
      以實其說，其是否即應由運送人負責，尚屬未明，更遑論南非航運公司並非本
      件之運送人。是被上訴人請求上訴人就系爭貨損負賠償之責，確無理由。
三、上訴人無侵權之行為及事實：
    被上訴人除基於提單及運送契約之法律關係外，雖同時另依侵權行為之法律關係
    ，併為損害賠償之請求，惟上訴人既非本件運送契約下之運送人，復未簽發系爭
    提單，更未與被上訴人所代位之遠東紡織公司訂有任何運送契約，從而在上訴人
    根本未曾取得、占有、或代行保管系爭貨物，更未進行系爭貨物之運送之情事下
    ，被上訴人既未能證明上訴人就系爭貨物有何侵權之事實行為？又未能證明造成
    遠東紡織公司何種傷害？更未能證明其所主張及請求之損害，與上訴人之行為間
    有何因果關係？則其無權據上開法律關係對上訴人為損害賠償之請求。
四、被上訴人應就其取得保險代位之權利為舉證：
    被上訴人既主張因履行保險契約而依保險法第五十三條第一項之規定取得本件代
    位權，則其自應就其保險契約之內容、範圍、條款為何？為詳細之闡明，以證明
    其確曾據該保險契約，對原始受貨人為保險賠償之義務，且已合法取得代位權。
五、準據法問題：
    (一)本件所涉當事人中，計有三人為外國法人，顯有涉外因素，是本件繫屬於我國
      法院進行審理時，即應依我國涉外民事法律適用法定其準據法。
    (二)我國涉外民事法律適用法第六條第一項規定：「法律行為發生債之關係者，其
      成立要件及效力，依當事人意思定其應適用之法律」。而系爭載貨證券正面左
      下角明顯載有託運人與運送人預為約定之準據法適用法條款，依該條款之約定
      ，縱因本件載貨證券所引發之紛爭係由持有載貨證券之第三人提起，本件準據
      法仍應依運送人公司之登記地所在國家之法律。查本件被上訴人起訴時所列本
      件運送人安途公司之登記地址乃位於南非，而相關船舶所有人勞依茲航運公司
      之登記地址則位於義大利，是本件準據法若非南非，亦應為義大利，而絕非我
      國之海商法。
    (三)縱認載貨證券之條款為運送人單方面記載之條款，不足認雙方有準據法適用之
      合意，故仍應依我國涉外民事法律適用法定準據法，則依我國涉外民事法律適
      用法第六條第二項規定：「當事人意思不明時，同國藉者依其本國法，國籍不
      同者，依行為地法：：」，其所謂行為地，依最高法院七十五年台上字第一一
      五一號判決乃指載貨證券之簽發地，而本件載貨證券乃於象牙海岸國的
      ABIDJAN（阿必尚）港簽發，是本件準據法亦應為象牙海岸國法，而非我國海
      商法。
、證據：提出提單中譯文、南非航運公司致中國航聯產物保險公司函電及中譯文、
    鄭玉波著「民法債編各論（下）」第五八四至五八五頁、最高法院民事判決各一
    份為證。
丙、上訴人勞依茲航運公司方面：
壹、聲明：
一、原判決不利上訴人部分廢棄。
二、右廢棄部分，被上訴人在第一審之訴及假執行之聲請均駁回。
貳、陳述：
一、上訴人勞依茲航運公司之上訴未逾上訴期間：
    查原審判決正本係於八十九年一月二十九日送達至勞依茲航運公司處，則二十日
    之上訴期間應自判決送達後即八十九年一月三十日起算，再加計在途期間四十四
    日（歐洲），共計六十四日，故勞依茲航運公司於八十九年三月一日上訴，尚無
    逾期上訴之情事。
二、準據法適用疑義：
    本件被上訴人所提公證報告第六頁倒數第二段明載：「我們認為系爭損害可能是
    貨物在裝貨港裝入貨櫃之前，在油質污染之環境下堆存或處理所致」，顯然若有
    侵權行為，其作成地及損害結果發生地均在裝貨港即象牙海岸之Abidjan（阿必
    尚）港，並無最高法院五十六年台抗字第三六九號判例「一部分行為結果發生之
    地」在台灣之情形，依我國涉外民事法律適用法第九條第一項規定，應以象牙海
    岸法為本件侵權行為之準據法。
三、縱謂本件侵權行為之請求應適用我國法，被上訴人之請求亦無理由：
    按被上訴人既自承不知侵權行為人為誰，侵權行為時效無從起算，則如何能依民
    法第一百八十八條規定責令上訴人對不知何人所為之侵權行為負僱用人責任？況
    依被上訴人所提之公證書報告所載，本件貨損並非發生在海上運送期間，亦非發
    生在交付給受貨人之前，而係發生在裝貨港貨物裝入貨櫃之前，換言之，貨損是
    發生在陸上且在裝入貨櫃之前，則可能發生侵權行為之地點，已不侷限於貨櫃裝
    櫃作業現場，而發生侵權行為之時點，亦可能不是在貨物送到裝櫃地點後，而是
    之前。因被上訴人既無法舉證侵權行為人、地、時及態樣，暨該行為與貨損間之
    因果關係，復無法舉證上訴人應對該不知何人之侵權行為負民法第一百八十八條
    之僱用人責任，則被上訴人所主張之侵權行為損害賠償請求權，顯無理由。
四、又縱認上訴人應為船員或裝櫃作業人員之侵權行為負責，因被上訴人迄今未對渠
    等起訴索賠，距離本件貨損發現日八十七年六月二十四日已逾二年，渠等對於被
    上訴人之侵權行為請求，已可主張罹於時效而消滅，而上訴人對於渠等之侵權行
    為若應依民法第一百八十八條規定負僱用人連帶責任，則因在內部分擔上渠等應
    負全部責任，上訴人自得依民法第二百七十六條第二項規定，援用渠等之時效利
    益，拒絕全部給付（最高法院八十七年台上字第一四四Ｏ號判決）。
五、勞依茲航運公司僅為船舶所有人，並非本件貨物之運送人，亦不負責本件貨物在
    裝貨港之收受及裝櫃作業，對於本件貨損發生在裝櫃作業前，自無任何責任可言
    ：
　　(一)本件載貨證券之右上角，印有CMB Transport,Datra Lines,DAN-WAS及Woemann
　　　-Linie四家公司之商標及名稱，緊接其下之運送人欄則蓋有安途公司之橡皮戳
　　　，顯然本件貨物之運送人為安途公司，或前述四家公司，而絕非上訴人。
    (二)查上訴人與另一上訴人南非航運公司訂有「船舶互享及艙位傭租契約」，依該
      契約，各當事人應提供其所有或傭租之船舶從事契約約定協議之航運服務，且
      各當事人應以自己之商標獨立招攬業務，簽發自己之載貨證券，並對自己所發
      載貨證券之損害自負賠償責任。上訴人即係依據該契約，提供自有之「NOUVA
      AFRICA」輪（本件船舶）及「NOUVA EUROPA」輪，加入該契約所協議之航運業
      務。
    (三)至於南非航運公司與安途公司之關係，由南非航運公司於一九九六年七月三十
      一日發給上訴人之傳真函可知，南非航運公司對於非屬「南非航運公司／勞依
　　　茲航運公司聯營協定」之貨物運送業務，係委由安途公司、CMBT 及 SAF MED
　　　TRADE 三家公司對外招攬。因此，本件貨物應是安途公司所招攬，然後經由南
　　　非航運公司裝上上訴人所有之本件船舶，並簽發印有南非航運公司商標及名稱
　　　之載貨證券給託運人。
    (四)依本件載貨證券之記載，系爭貨物在裝貨港係以CFS（併裝）方式交給運送人
      運送。因此，負責在裝貨港收受本件貨物並予裝櫃之人，乃運送人或其代理人
      ，並非提供本件船舶之上訴人，此亦經為運送人簽發本件載貨證券之SAGA－CI
      公司證實，本件貨物之裝櫃工作係由其負責完成。本件貨物既係由運送人之代
      理人SAGA－CI負責裝櫃，並簽發清潔載貨證券，則對於本件貨物在裝櫃前所受
      損害，自應由運送人負責，與上訴人無涉。
    (五)被上訴人援引最高法院八十三年台上字第一六Ｏ一號判決，主張上訴人應對本
      件貨物在裝櫃前所受損害負侵權責任云云，惟查上開最高法院判決係就船舶所
      有人對海上運送期間發生之貨損應否負侵權責任論斷，與本件發生在陸地上之
      貨損完全不同，自不能比附援引。
、證據：提出宣誓證言書、傳真函、楊仁壽著「海商判決評釋」第四七Ｏ及四七一
    頁各一份、最高法院民事判決二份為證。
丁、被上訴人安途公司方面：未於言詞辯論期日到場，亦未提出書狀作何聲明或陳述
    。
戊、本院依職權函請外交部轉我國駐外單位檢送象牙海岸國於民國八十七年（即西元
    一九九八年）四月間有關侵權行為編及運送營業編之相關法律。
      理      由
一、本件上訴人台灣中國航聯產物保險股份有限公司（下稱中國航聯產險公司）係依
　　侵權行為及債務不履行之法律關係為給付之請求，而侵權行為地及貨物卸載港（
　　即履行地）為基隆港，本院自有管轄權。又本件被上訴人 乙○○○○○○○○○○○○○○○○○○
　　（下稱安途公司）經合法通知，未於言詞辯論期日到場，核無民事訴訟法第三百
　　八十六條各款所列情形，爰依上訴人中國航聯產險公司之聲請，由其一造辯論而
　　為判決，合先敘明。
二、上訴人中國航聯產險公司起訴主張：伊承保訴外人遠東紡織股份有限公司（下稱
    遠東公司）自象牙海岸進口之原棉一批九百十七綑（下稱系爭原棉），由上訴人
　　丙○○○○○○○○　○○○○○○○○○　○○○○○　○○V.（SCL）（下稱南非航運公司）及被上訴人
　　乙○○○○○○○○○○○○○○○○○○（下稱安途公司）為共同運送人，並簽發載貨證券，而委
　　由上訴人甲○○○○ ○○○○○○○○○ ○○ ○○○○○○○○○ne  S.P.A.（下稱勞依茲航運公司）所
　　屬"Nuova Africa"輪運送，然因渠等未盡必要之注意，將系爭原棉於裝載港即象
　　牙海岸阿必尚港裝填入櫃前，在遭油質污染之環境下堆存或搬移，致遠東公司於
　　基隆港提貨時，發現系爭原棉有四百三十二綑雙面遭到黑油污損、二百九十三綑
　　遭單面污損，必須移除並丟棄，計損失新台幣（下同）二百五十二萬七千一百七
　　十三元，伊已依保險契約理賠遠東公司。爰依保險法第五十三條之規定、侵權行
　　為及債務不履行之法律關係，請求南非航運公司、勞依茲航運公司及安途公司各
　　賠償本件貨損二百五十萬二萬七千一百七十三元並自起訴狀繕本送達翌日起加計
　　法定遲延利息，如其中一人已為給付時，其他共同被告於已清償之範圍內免為給
　　付等語（原審就南非航運公司及勞依茲航運公司部分為其勝訴之判決，就安途公
　　司部分為其敗訴之判決，兩造各就其敗訴部分聲明上訴）。
    上訴人南非航運公司、勞依茲航運公司則以：依我國涉外民事法律適用法第六條
    第一項、第九條第一項規定，本件應以象牙海岸法為準據法。伊二人間訂有船舶
    互享及艙位傭租契約，各應提供所有或傭租之船舶從事航運服務，並以各自之商
    標獨立招攬業務，並各自簽發載貨證券；另南非航運公司對於非屬南非航運公司
    及勞依茲航運公司聯營協定之貨物運送業務，係委由安途公司、CMBT及SAF  MED
    TRADE三家公司對外招攬。依中國航聯產險公司於原審所提出編號TRU362KE003號
    之載貨證券所示，承攬系爭原棉之運送人係安途公司，且提單右下角亦載明該載
    貨證券為該公司代理人SAGA－CI公司代理船長所簽發，又依上開載貨證券之記載
    ，系爭原棉在裝貨港係以CFS（併裝）方式交給運送人運送。因此負責在裝貨港
    收受本件貨物並予裝櫃之人乃運送人安途公司或其代理人SAGA－CI公司，並非南
    非航運公司或提供本件船舶之勞依茲航運公司，本件系爭原棉既在陸上裝櫃階段
    即遭污染，與海上運送無關，則對於本件貨物在裝櫃前所受損害，自應由運送人
    安途公司或其代理人SAGA－CI公司負責，與伊二人無涉。又縱認伊應依民法第一
    百八十八條規定負僱用人責任，中國航聯產險公司之侵權行為請求權亦已罹於二
    年之時效而消滅，伊自得依民法第二百七十六條第二項規定援用受僱人之時效利
    益，拒絕全部給付等語，資為抗辯。
三、中國航聯產險公司主張：伊承保訴外人遠東公司自象牙海岸進口之系爭原棉一批
    計九百十七綑，由南非航運公司及安途公司為共同運送人，並簽發載貨證券，而
    委由勞依茲航運公司所屬"Nuova Africa"輪運送，因渠等未盡必要之注意，將系
    爭原棉於裝載港裝載入櫃前，在遭油質污染之環境下堆存或搬移，致遠東公司於
    基隆港提貨時，發現系爭原棉有四百三十二綑雙面遭到黑油污損、二百九十三綑
    遭單面污損，必須移除並丟棄，計損失二百五十二萬七千一百七十三元，伊已依
    保險契約理賠遠東公司。爰依保險法第五十三條之規定、侵權行為及債務不履行
    之法律關係，請求南非航運公司、勞依茲航運公司及安途公司各賠償本件貨損二
　　百五十二萬七千一百七十三元並自起訴狀繕本送達翌日起加計法定遲延利息等情
　　，並提出載貨證券、國際船東集團名錄、英商英伯雷公證有限公司公證報告書、
　　貨損照片及代位求償收據為證（見一審卷八頁至十二頁、五十頁至六五頁），南
　　非航運公司、勞依茲航運公司對於中國航聯產險公司承保訴外人遠東公司自象牙
　　海岸進口之系爭原棉一批計九百十七綑，並由勞依茲航運公司所屬"Nuova Afric
　　a"輪運送，系爭原棉於裝載港裝載入櫃前，在遭油質污染之環境下堆存或搬移，
　　致遠東公司於基隆港提貨時，發現系爭原棉有四百三十二綑雙面遭到黑油污損、
　　二百九十三綑遭單面污損，必須移除並丟棄，計損失二百五十二萬七千一百七十
　　三元等情，固不爭執，惟均否認渠等為系爭原棉之運送人，並以前開情詞置辯。
　　查中國航聯產險公司主張依侵權行為之法律關係請求損害賠償部分：
    本件所涉共同被告南非航運公司、勞依茲航運公司及安途公司等三人均為外國法
    人，顯有涉外因素，是本件繫屬於我國法院進行審理時，即應依我國涉外民事法
    律適用法定其準據法。按關於由侵權行為而生之債，依侵權行為地法。但中華民
    國法律不認為侵權行為者，不適用之。侵權行為之損害賠償及其他處分之請求，
    以中華民國法律認許者為限，涉外民事法律適用法第九條第一項、第二項定有明
    文。查本件侵權行為地依中國航聯產險公司、南非航運公司及勞依茲航運公司之
    主張及抗辯均一致認為系爭原棉係在裝貨港即象牙海岸之阿必尚港陸地上裝櫃前
    ，在油質污染之環境下堆存或處理而遭致污染，準此，本件侵權行為地及損害結
    果發生地既均在象牙海岸，我國基隆港則僅係結果發現地，依上開涉外民事法律
    適用法之規定，本件準據法自應適用侵權行為地法即象牙海岸法，而非我國法。
    按象牙海岸民法第一千三百八十三條規定：因故意致生損害者，負損害賠償責任
    。疏忽或過失者，亦同等語；另於第一千三百八十四條第四款規定：僱用及委託
    人，因受僱人執行職務侵害他人者，負損害賠償責任等語，此有本院囑託外交部
    轉我駐布吉納法索大使館檢送象牙海岸民法相關規定附卷可稽（見本院卷二四八
    頁至二五二頁），其上開規定核與我國民法第一百八十四條第一項及第一百八十
    八條第一項前段之規定相同，亦核與我國上開涉外民事法律適用法第九條第一項
    但書之規定無違，合先說明。
    中國航聯產險公司主張：系爭原棉係由南非航運公司及安途公司為運送人，並以
    勞依茲航運公司所屬"Nuova Africa"輪運送，於堆存或搬移時因故意或過失致系
    爭原棉受黑色油漬污染，渠等為共同運送人竟未盡必要之注意，顯有故意或過失
    一節，則為南非航運公司及勞依茲航運公司所否認，查：依中國航聯產險公司於
　　第一審提出之本件載貨證券之右上角，印有CMB Transport，Datra Lines，DAN-
　　WAS及Woemann-Linie四家公司之商標及名稱，緊接其下之運送人欄則蓋有安途公
　　司之戳章，而於其右下角代表運送人簽署該載貨證券之人，亦係安途公司之代理
　　人SAGA－CI公司而非南非航運公司（見一審卷八頁至九頁該載貨證券暨中譯本）
　　，此為兩造所不爭。準此，足見系爭原棉之運送人實係安途公司，而非南非航運
　　公司甚明。至中國航聯產險公司主張：上開載貨證券上有南非航運公司之商標Ｘ
　　及名稱，故南非航運公司應係共同運送人云云，惟非但為南非航運公司所否認，
　　且查：勞依茲航運公司及南非航運公司均辯稱：渠二家公司原訂有「船舶互享及
　　艙位傭租契約」，依該契約各當事人應提供其所有或傭租之船舶從事契約約定協
　　議之航運服務，且各當事人應以自己之商標各自獨立招攬業務，並單獨簽發載貨
　　證券，並對自己所發載貨證券之損害自負賠償責任，勞依茲航運公司即係依據該
　　契約，提供自有之「NOUVA AFRICA」輪（本件船舶）及「NOUVA EUROPA」輪，加
　　入該契約所協議之航運業務。另南非航運公司與安途公司之關係，由南非航運公
　　司於一九九六年（即八十五年）七月三十一日發給勞依茲航運公司之傳真函可知
　　，南非航運公司對於非屬上開「南非航運公司／勞依茲航運公司聯營協定」之貨
　　物運送業務，係委由安途公司、CMBT及SAF MED TRADE 三家公司對外招攬，本件
　　之載貨證券即係南非航運公司與安途公司、CMBT及SAF MED TRADE 等四家公司為
　　達聯運之目的所共同印製，交由該四家公司於聯運航線上各港口之代理行所共同
　　使用等情，亦有勞依茲航運公司提出之該傳真函一件附卷足按（見本院卷一八七
　　頁、一九三頁），又依本件前開載貨證券之記載，系爭貨物在裝貨港係以CFS（
　　併裝）方式交給運送人安途公司運送。因此負責在裝貨港收受本件貨物並予裝櫃
　　之人，乃運送人安途公司或其代理人，並非提供本件船舶之勞依茲航運公司等情
　　，亦經為運送人簽發本件載貨證券之SAGA－CI公司證實系爭原棉係由運送人安途
　　公司之代理人SAGA－CI公司負責裝櫃，並簽發清潔載貨證券等情，有SAGA－CI公
　　司公司出具之宣誓證言書二件在卷可稽（見本院卷一八五頁至一八六頁、一九一
　　頁至一九二頁）。況（上訴人即原告）中國航聯產險公司於上訴理由狀亦主張安
　　途公司為系爭原棉之運送人，其英譯繕本已由本院囑託外交部送達與其收受，嗣
　　本院再特別請中國航聯產險公司將勞依茲航運公司九十年四月十九日載明上開答
　　辯意旨之準備二狀作成英譯本囑託外交部亦送達與安途公司表示意見（見本院卷
　　八三頁至八七頁、一七九頁至一九九頁、二三三頁至二三九頁、二六五頁至二六
　　九頁），惟安途公司先後於相當時期受合法通知，竟於言詞辯論期日不到場，亦
　　未提出準備書狀爭執，依法應視同自認（民事訴訟法第第二百八十條第三項、第
　　一項參照）。由此足見，本件上開載貨證券係南非航運公司與安途公司、CMBT及
　　SAF MED TRADE 等四家公司為達聯運之目的所共同印製，交由該四家公司於聯運
　　航線上各港口之代理行所共同使用之載貨證券格式。系爭原棉實係安途公司所單
　　獨招攬，再由安途公司委由其代理人SAGA－CI公司在阿必尚港裝填入櫃，再依前
　　開聯營契約交予勞依茲航運公司所有前開船舶運送，並由安途公司於該載貨證券
　　運送人欄簽名以示負責甚明。是中國航聯產險公司主張：安途公司為系爭原棉之
　　運送人，其代理人或受僱人於裝櫃過程中因故意或過失致系爭原棉遭受污染，應
　　負損害賠償責任，自屬有據。至其主張上開載貨證券上印有南非航運公司之商標
　　，與安途公司為船舶所有人，亦為共同運送人，SAGA－CI公司亦係其代理人云云
　　，即不無誤會。另其主張：勞依茲航運公司為運送系爭原棉船舶之所有人，應使
　　船舶具有堪載之能力，其所僱用之海員竟於堆存或搬運時，因故意或過失致系爭
　　原棉受污染，亦應負侵權行為損害賠償之責任云云，惟非但為勞依茲航運公司所
　　否認，且中國航聯產險公司亦未能舉證證明系爭原棉確係勞依茲航運公司之受僱
　　人於海運階段之堆存或搬運時，因故意或過失致系爭原棉遭受污染，況依其提出
　　英商英伯雷公證有限公司出具之公證報告所示，亦認系爭原棉由於貨櫃尚稱清潔
　　，且污損棉綑係堆存於櫃內之不同行列，顯然這些棉綑係於裝載入櫃前受污染等
　　情（見一審卷五八頁），足見中國航聯產險公司主張系爭原棉係在海運階段由於
　　勞依茲航運公司之受僱人因故意或過失致受污染云云，亦屬無據，至其援引最高
　　法院八十三年台上字第一六Ｏ一號判決，主張勞依茲航運公司應對本件貨物在裝
　　櫃前所受損害負侵權行為責任云云，惟查上開最高法院判決係就船舶所有人對海
　　上運送期間發生之貨損應否負侵權責任論斷，與本件發生在陸地上之貨損完全不
　　同，自不能比附援引。則南非航運公司及勞依茲航運公司辯稱渠等並非本件系爭
　　原棉之運送人，亦未參與系爭原棉之陸上裝櫃作業云云，即屬可取。至中國航聯
　　產險公司主張：南非航運公司曾就本件索賠函，轉給該公司在開普敦部地區總公
　　司處理，自承係運送人云云，並提出該函二件為證（見本院卷一六一頁至一六二
　　頁），故南非航運公司亦係本件之共同運送人一節，惟非但為南非航運公司所否
　　認，且查南非航運公司辯稱：其先後收到中國航聯產險公司所寄有關本件之索賠
　　文件後，因認其並非系爭貨物之運送人，亦非該載貨證券之簽發人，但因與該載
    貨證券上所載之運送人安途公司相識，且知其所在，故基於善意，且為避免繼續
    對其提出索賠之要求，故乃一面代為將索賠之文件逕行轉寄予安途公司請其自行
    處理，同時回函中國航聯產險公司告知已代為將文件轉寄予安途公司云云，參以
    中國航聯產險公司提出之上開二件函件亦僅係載明南非航運公司所辯之上開意旨
    而已，南非航運公司於前開函件並未自承係共同運送人，足見中國航聯產險公司
　　此部分之主張亦非可採。另中國航聯產險公司主張：本件運送契約應由共同被告
    即南非航運公司、勞依茲航運公司提出云云，惟按當事人主張有利於自己之事實
　　者，就其事實有舉證之責任，民事訴訟法第二百七十七條定有明文。上開有利於
　　中國航聯產險公司之運送契約，經本院一再命其應透過其被保險人遠東公司向國
　　外賣主索取提出（見本院卷一二八頁、一五二頁），惟其迄未提出，且查南非航
　　運公司及勞依茲航運公司既非系爭原棉之運送人，並未持有該運送契約，亦無提
　　出之義務。是中國航聯產險公司此部分之主張亦非可取。至中國航聯產險公司對
　　南非航運公司及勞依茲航運公司主張債務不履行部分，查南非航運公司及勞依茲
　　航運公司既非系爭原棉之運送人，已如上述，渠等與中國航聯產險公司之前手或
　　前前手間既無運送契約關係，自不負債務不履行之責任甚明，是中國航聯產險公
　　司此部分之主張亦非有據。
    按被保險人因保險人應負保險責任之損失發生，而對於第三人有損失賠償請求權
    者，保險人得於給付賠償金額後代位行使被保險人對於第三人之請求權，但其請
    求之數額以不逾賠償金額為限，保險法第五十三條定有明文；次按運送人對於承
    運貨物之裝卸、搬移、堆存、保管、運送及看守，應為必要之注意及處置，修正
    前海商法第一百零七條（即八十七年七月十四日修正公布之同法第六十三條）亦
    定有明文。本件中國航聯產險公司已舉證證明受貨人遠東公司於基隆港提貨時，
    發現系爭原棉有四百三十二綑雙面遭到黑油污損、二百九十三綑遭單面污損，必
    須移除並丟棄，並無殘餘價值，計受有損害二百五十二萬七千一百七十三元，伊
    並已賠償遠東公司上開損失而受讓其損害賠償請求權等情屬實（見一審卷十一頁
    至十二頁、六十頁至六五頁損害理賠收據、英商英伯雷公證有限公司受損公證報
    告、系爭原棉受損現場照片），安途公司為本件系爭原棉之運送人，且其對之依
    法應視同自認，已如上述，其復未到場舉證證明其有何免責事由，則中國航聯產
    險公司本於上開象牙海岸民法侵權行為損害賠償之規定，請求安途公司賠償前開
    損害二百五十二萬七千一百七十三元及自訴狀繕本送達翌日即八十八年八月二十
    一日起至清償日止，按年息百分之五計算之利息，即屬正當，應予准許。又中國
    航聯產險公司另主張依債務不履行之法律關係部分，既與上開侵權行為之法律關
    係部分屬選擇的合併，其主張侵權行為之法律關係部分既有理由，即應為其勝訴
    之判決，其另主張債務不履行之法律關係部分已毋庸再予論述，附此說明。至其
    依債務不履行及侵權行為之法律關係請求南非航運公司及勞依茲航運公司請求賠
    償上開損害部分，則非有理由，應予駁回。其此部分之訴既經駁回，則其假執行
    之聲請亦已失所依據，應併予駁回。原審就安途公司部分，為上訴人中國航聯產
    險公司敗訴之判決並駁回其假執行之聲請，自有未洽，上訴意旨指摘原判決此部
    分不當，求予廢棄改判，為有理由，自應由本院予以廢棄改判如主文第三項所示
    。至原審就南非航運公司及勞依茲航運公司部分，為被上訴人中國航聯產險公司
    勝訴之判決並以供擔保為條件准為假執行之宣告，亦有未洽，上訴意旨指摘原判
    決此部分不當，求予廢棄改判，為有理由，應由本院予以廢棄改判如主文第二項
    所示。
    兩造其餘之攻擊防禦方法暨聲明所用之證據，核與本件判決之結果均不生影響，
    已無再予論述之必要，併此敘明。
    中國航聯產險公司勝訴部分陳明願供擔保，請准宣告假執行，核無不合，爰酌定
    相當之擔保金額准許之。
據上論結，本件中國航聯產險公司、南非航運公司及勞依茲航運公司之上訴，均有理
由，依民事訴訟法第四百五十條、第七十八條、第四百六十三條、第三百八十五條第
一項前段、第三百九十條第二項判決如主文。
中　　　華　　　民　　　國　　九十一　　年　　　三　　　月　　 二十　　 日
                                民事第四庭
　　　  　　　　　　　　　　　　　　審判長法　官　李　瓊　蔭
　　　　　　　　　　　　　　　　　　　　　法　官　林　金　吾
　　　　　　　　　　　　　　　　　　　　　法　官　楊　豐　卿
右正本係照原本作成。
如不服本判決，應於收受送達後二十日內向本院提出上訴書狀，其未表明上訴理由者
，應於提出上訴後二十日內向本院補提理由書狀（均須按他造當事人之人數附繕本）
上訴時應提出委任律師或具有律師資格之人之委任狀；委任有律師資格者，另應附具
律師及格證書及釋明委任人與受任人有民事訴訟法第四百六十六條之一第一項但書或
第二項（詳附註）所定關係之釋明文書影本。
中　　　華　　　民　　　國　　九十一　　年　　　三　　　月　　 二十　　 日
　　　　　　　　　　　　　　　　　        書記官　殷　丹　妮
附註：
民事訴訟法第四百六十六條之一（第一項、第二項）：
對於第二審判決上訴，上訴人應委任律師為訴訟代理人。但上訴人或其法定代理人具
有律師資格者，不在此限。
上訴人之配偶、三親等內之血親、二親等內之姻親，或上訴人為法人、中央或地方機
關時，其所屬專任人員具有律師資格並經法院認為適當者，亦得為第三審訴訟代理人
。
